【裁判字號】    98,上,1297
【裁判日期】    990317
【裁判案由】    損害賠償等
【裁判全文】
臺灣高等法院民事判決                  98年度上字第1297號
上  訴  人  丙○○
訴訟代理人  朱容辰律師
被 上 訴人  華州股份有限公司
法定代理人  甲○○
被 上 訴人  忠孝站前股份有限公司
法定代理人  乙○○
共      同
訴訟代理人  曾大中律師
複 代 理人  張志偉律師
上列當事人間損害賠償等事件，上訴人對於中華民國98年10月21
日臺灣臺北地方法院96年度訴字第8651號第一審判決提起上訴，
本院於99年3月3日言詞辯論終結，判決如下：
    主  文
上訴駁回。
第二審訴訟費用由上訴人負擔。
    事實及理由
一、上訴人主張：上訴人係原臺北市中華商場254戶承租戶之一
    ，臺北市政府為興建捷運，乃辦理商場拆遷，並由訴外人臺
    北大眾捷運股份有限公司（下稱臺北捷運公司）與原中華商
    場安置承租戶簽訂租賃契約。嗣臺北市政府要求站前地下街
    254戶安置戶籌組9家公司承租經營站前地下街店舖，不再與
    個別安置戶簽約，臺北捷運公司遂於93年11月5日終止其與
    個別安置戶間之租賃契約，而由臺北市政府市場管理處另與
    上開9家公司簽訂租賃契約。上訴人曾於89年7月7日與被上
    訴人華州股份有限公司（下稱華州公司）簽訂委託書（下稱
    系爭委託書），將上訴人安置戶之權利委託被上訴人華州公
    司經營，依系爭委託書第4條第6款約定，委託招商經營之期
    限自開幕日起算以3年為1期；同條第7款復約定，上訴人得
    將該委託經營權收回自行經營。站前地下街商場於93年3月1
    5日開幕，3年為1期於96年3月14日期滿，上訴人已於96年2
    月12日以存證信函通知被上訴人華州公司期滿後不再委託經
    營，被上訴人華州公司應將上訴人所有位於臺北市○○○路
    ○段50之1號站前地下街商場第一區塊編號13之店舖（下稱系
    爭店舖）騰空交還。詎被上訴人華州公司於期滿後拒絕將系
    爭店舖22分之2之經營權（使用權）交還上訴人，上訴人自
    得依系爭委託書第4條第6款及第7款約定向被上訴人華州公
    司請求。又被上訴人華州公司拒絕交還上開經營權之行為已
    成立侵權行為，上訴人得依民法第184條第1項規定，請求被
    上訴人華州公司自96年3月15日起按月給付上訴人每月新台
    幣（下同）5萬元之相當於租金收益之損失等情，爰先位聲
    明：(一)被上訴人華州公司應將系爭店舖22分之2之經營權（
    使用權）交還上訴人。(二)被上訴人華州公司應自96年3月15
    日起至交還經營權（使用權）之日止，按月給付上訴人5萬
    元及按年息百分之五計算之利息。又縱認被上訴人華州公司
    已將系爭委託書權利義務移轉予被上訴人忠孝站前股份有限
    公司（下稱忠孝站前公司），被上訴人忠孝站前公司仍應受
    系爭委託書之拘束，爰備位聲明：(一)被上訴人忠孝站前公司
    應將系爭店舖22分之2之經營權（使用權）交還上訴人。(二)
    被上訴人忠孝站前公司應自96年3月15日起至交還經營權（
    使用權）之日止，按月給付上訴人5萬元及按年息百分之五
    計算之利息（原審判決上訴人敗訴，上訴人不服提起上訴）
    ，並上訴先位聲明：(一)原判決廢棄。(二)被上訴人華州公司應
    將系爭店舖22分之2之經營權（使用權）交還上訴人。(三)被
    上訴人華州公司應自96年3月15日起至交還經營權（使用權
    ）之日止，按月給付上訴人5萬元及按年息百分之五計算之
    利息。(四)願供擔保請准宣告假執行。備位聲明：(一)原判決廢
    棄。(二)被上訴人忠孝站前公司應將系爭店舖22分之2之經營
    權（使用權）交還上訴人。(三)被上訴人忠孝站前公司應自96
    年3月15日起至交還經營權（使用權）之日止，按月給付上
    訴人5萬元及按年息百分之五計算之利息。(四)願供擔保請准
    宣告假執行。
二、被上訴人則以：上訴人為原中華商場承租戶，於中華商場拆
    遷後，原承租戶移轉至站前地下街安置，早先模式係由臺北
    捷運公司與個別安置戶簽約，安置戶將其取得之店舖承租權
    （經營權）委由被上訴人華州公司代為經營，被上訴人華州
    公司再將經營所得利益，依系爭委託書約定分配紅利予上訴
    人；嗣因安置戶陳情，冀由臺北市政府直接管理，臺北市政
    府為管理便利，避免對口複雜滋生困擾，及考量全體安置戶
    公平照顧，避免原先抽中優勢店舖位置之安置戶繼續享有優
    渥利潤，而抽中冷門店舖位置之安置戶必須忍受生意慘淡之
    不公平待遇，遂不擬依循原本直接與安置戶簽約，安置戶再
    抽籤決定店舖位置之模式繼續運作，故臺北市政府改變原先
    管理政策，自臺北捷運公司收回站前地下街店舖之管理權，
    並要求臺北捷運公司輔導254戶安置戶籌組9家公司，由該9
    家公司直接與臺北市政府重新簽約承租經營站前地下街店舖
    ，而全體安置戶則透過加入9家公司成為股東之方式，依其
    股份（或戶數）比例公平分享9家公司之獲利。站前地下街
    店舖已於93年11月20日正式由臺北市政府市場管理處接管，
    臺北捷運公司並依其與個別安置戶簽訂之租賃契約書第13條
    第2項約定「甲方（即臺北捷運公司）因政府政策或政令變
    更須收回本租賃物時，有權終止本契約」，於將站前地下街
    店舖交回予臺北市政府自行管理時，與全體安置戶同步終止
    租賃契約，上訴人與臺北捷運公司間就系爭店舖之租賃契約
    早已終止，上訴人已非系爭店舖之承租人，對系爭店舖即喪
    失經營權，且被上訴人華州公司並未實際占有或對系爭店舖
    有何使用或管領，亦未因此受有利益，上訴人依系爭委託書
    之約定對被上訴人華州公司請求，為無理由。又依臺北市政
    府市場管理處之函覆可知，無論基於建築法規及消防公共安
    全考量，申請再分割稅籍編號管理皆屬不可能，上訴人請求
    返還特定比例之經營權顯無理由。另被上訴人忠孝站前公司
    係由安置戶成立之9家公司之一，其係以承租人地位取得包
    含系爭店舖在內之站前地下街店舖經營權，而非被上訴人華
    州公司將上訴人所稱之經營權移轉予被上訴人忠孝站前公司
    。上訴人係被上訴人忠孝站前公司之股東，於臺北捷運公司
    與個別安置戶之租賃契約終止後，即以股東權益之方式享受
    該公司經營店舖所獲致之利益，該公司亦依規定定期將股東
    所應得之利益支付予各股東，上訴人並無任何損失可言，上
    訴人逕自取消原先持續領取該公司所支付紅利之帳戶至今，
    乃係上訴人自身行為，與被上訴人無任何關係等語，資為抗
    辯，並答辯聲明：(一)上訴駁回。(二)如受不利判決，願供擔保
    請准宣告免為假執行。
三、經查上訴人原為臺北市中華商場安置戶（共2戶），於89年7
    月7日與被上訴人華州公司簽訂系爭委託書，委託被上訴人
    華州公司辦理優先聯合安置站前地下街及聯合經營、招商作
    業。招商經營之期限，自開幕日起算以3年為1期，站前地下
    街於93年3月15日開幕，委託招商經營期限至96年3月14日止
    。臺北捷運公司於93年11月5日以北捷業字第09331715400號
    函通知上訴人：臺北捷運公司與原中華商場安置戶簽訂之個
    人契約將因臺北市政府財政局與臺北捷運公司所簽訂之委託
    經營契約終止而同時終止，站前地下街將於93年11月20日起
    由臺北市市場管理處正式接管，市場管理處將與站前地下街
    安置戶成立之9家公司簽訂租賃契約。被上訴人忠孝站前公
    司於94年2月5日與臺北市政府簽訂臺北市○○地○街商場店
    舖租賃契約書，承租臺北市○○○路○段50之1號站前地下街
    服飾、雜項區1、2、3、4、8、9、10、13（即系爭店舖）、
    14、15號店舖。上訴人於96年2月12日以存證信函通知被上
    訴人華州公司系爭合約書於96年3月14日期滿後，不再與該
    公司繼續委託經營契約關係，被上訴人應將上訴人所委託經
    營之店面清空、返還上訴人。上訴人已受領迄96年3月14日
    止之經營紅利。被上訴人忠孝站前公司於97年1月21日發函
    通知上訴人提供帳戶，以利其將上訴人自96年3月至12月份
    之紅利匯予上訴人等情，為兩造所不爭執，並有系爭委託書
    、臺北捷運公司函、臺北市○○地○街商場店舖租賃契約書
    、公證書及存證信函可稽（原審卷第10-22、40-58、93-94
    頁），堪信為真實。
四、上訴人主張伊與被上訴人華州公司簽訂之系爭委託書已於96
    年3月14日期滿，依系爭委託書第4條第6款及第7款約定，伊
    得請求被上訴人華州公司（或備位忠孝站前公司）交還系爭
    店舖22分之2之經營權（使用權），及被上訴人華州公司（
    或備位忠孝站前公司）應自96年3月15日起至交還經營權之
    日止，按月給付伊所受相當於租金收益之損失5萬元云云，
    為被上訴人所否認，並以前揭情詞置辯。經查：
  (一)上訴人為原中華商場承租戶，於中華商場拆遷後，為爭取站
    前（忠孝西路）地下街安置戶之優先安置權利及利益，固曾
    於89年7月7日與被上訴人華州公司簽訂系爭委託書，委託被
    上訴人華州公司辦理優先聯合安置站前地下街及聯合經營、
    招商作業，上訴人並於91年6月21日與臺北捷運公司簽訂臺
    北市站前（忠孝西路）地下街店舖租賃契約書承租系爭店舖
    （本院卷第43-57頁），惟因該地下街店舖嗣由臺北市政府
    市場管理處接管，臺北捷運公司乃於93年11月5日函知上訴
    人稱：臺北捷運公司與原中華商場安置戶簽訂之個人契約將
    因臺北市政府財政局與臺北捷運公司所簽訂之委託經營契約
    終止而同時終止，站前地下街將於93年11月20日起由臺北市
    市場管理處正式接管，市場管理處將與站前地下街安置戶成
    立之9家公司簽訂租賃契約等語（原審卷第10-14頁）；又依
    臺北市市場管理處96年4月27日北市市五字第09630651200號
    函稱：「...二查站前地下街前由臺北大眾捷運股份有限公
    司（以下簡稱捷運公司）負責安置原中華商場拆遷戶及商場
    管理。捷運公司除與254戶安置戶個別簽訂契約，並輔導254
    戶安置戶籌組9家公司經營店舖。嗣後安置戶陳情比照臺北
    地下街經營管理模式，由本府與9家公司簽訂店舖租賃契約
    ，及由安置戶籌組合作社組織自行管理商場，案經本府財政
    局專簽市府核准，並移由本處輔導管理。…四依市府政策，
    本處分別於93年12月3日及94年2月5日與9家公司簽訂『臺北
    市○○地○街商場店舖租賃契約書』，以9家公司為店舖承
    租人，有關9家公司承租之店舖係由捷運公司檢冊移交本處
    ，依捷運公司檢送之資料，站前地下街原規劃17間店舖安置
    254戶安置戶，捷運公司為分配安置及聯合經營，將17間店
    舖又區分為67個營業單位並予以編號，以利管理。本處即以
    捷運公司所列67個營業單位同意每一單位得申請一個稅籍，
    不得再作分割，各營業單位申設稅籍及換櫃變更聯合經營廠
    商重新申請稅籍，均須報經本處核准，持本處核准函向稅捐
    單位申辦」等語（原審卷第80-81頁）；臺北市市場管理處
    96年5月16日北市市五字第09630777600號函稱：「…查站前
    地下街前由臺北大眾捷運股份有限公司（以下簡稱捷運公司
    ）負責安置原中華商場拆遷戶，捷運公司除與254戶安置戶
    個別簽訂契約，並輔導254戶安置戶籌組9家公司經營店舖。
    鑑於安置戶陳情比照臺北地下街經營管理模式，由本府與9
    家公司簽訂店舖租賃契約，及由安置戶籌組合作社組織自行
    管理商場，案經本府財政局專簽市府核准，並於93年11月19
    日移由本處輔導管理。捷運公司於93年11月5日以北捷業字
    第09331715400號函知254戶安置戶，該公司與254戶安置戶
    簽訂之個人契約於本處接管是日同時中止，本處前以96年4
    月27日北市市五字第09630651200號函復貴公司（指被上訴
    人忠孝站前公司），合先敘明。三查地下街基於建築法規之
    規定及消防公共安全之考量，無法配合市府安置政策，施作
    1人1間店舖之隔間，故採共同經營方式，以原店舖規劃大小
    安置人數組成公司（商號）經營，同時藉由擴大經營規模塑
    造一現代化商場。…」等語（原審卷第61頁）；臺北市市場
    管理處97年8月4日北市市規字第09731285900號函稱：「...
    原中華商場254戶安置戶組成之9家公司並無代市府安置原安
    置戶之義務，而係由安置戶依店鋪大小自組公司共同經營」
    等語（原審卷第120-121頁）；及參諸被上訴人忠孝站前公
    司於94年2月5日與臺北市政府簽訂之臺北市○○地○街商場
    店舖租賃契約書承租站前地下街服飾、雜項區1、2、3、4、
    8、9、10、13（即系爭店舖）、14、15號店舖之情（原審卷
    第42-58頁），可見原中華商場254戶安置戶（包括上訴人）
    個別與臺北捷運公司就站前地下街17間店舖（包括系爭店舖
    ）所簽訂之租賃契約，業經臺北捷運公司於93年11月5日通
    知各安置戶於93年11月20日臺北市市場管理處正式接管站前
    地下街時同步終止，嗣則由臺北市市場管理處與各該安置戶
    所成立之9家公司（被上訴人忠孝站前公司為其中之一）簽
    訂租賃契約，故上訴人個人於93年11月20日起已非系爭店舖
    之承租人，對系爭店舖已無（即喪失）任何經營權利，且被
    上訴人華州公司亦因臺北市政府上開政策之變更（即收回系
    爭店舖改由臺北市市場管理處接管，臺北捷運公司乃終止與
    上訴人間就系爭店舖之租賃契約，而由臺北市市場管理處與
    被上訴人忠孝站前公司簽訂租賃契約），自斯時起即不再實
    際占有或對系爭店舖有何使用、經營之權，上訴人自無從請
    求被上訴人華州公司交還系爭店舖之經營權（使用權），而
    被上訴人華州公司就此亦無何侵權行為或可歸責之事由，更
    未因此受有利益，是上訴人以系爭委託書已於96年3月14日
    期滿為由，依系爭委託書第4條第6款、第7款約定及侵權行
    為法律關係，先位請求被上訴人華州公司交還系爭店舖2/22
    之經營權（使用權），及自96年3月15日起至交還經營權之
    日止，按月給付其所受相當於租金收益之損失5萬元，暨按
    年息5％計算之利息，洵屬無據。
  (二)上訴人備位主張被上訴人忠孝站前公司應依系爭委託書為上
    開交還及給付，無非以被上訴人華州公司曾抗辯其已依系爭
    委託書第3條第2款約定將系爭委託書權利義務移轉予被上訴
    人忠孝站前公司為據，然此為被上訴人忠孝站前公司所否認
    ，且被上訴人忠孝站前公司係基於其於94年2月5日與臺北市
    政府所簽訂之臺北市○○地○街商場店舖租賃契約書，而承
    租站前地下街商場包括系爭店舖在內之店舖，已如上述，核
    與系爭委託書無涉，是上訴人依系爭委託書第4條第6款、第
    7款約定及侵權行為法律關係，備位請求被上訴人忠孝站前
    公司交還系爭店舖2/22之經營權（使用權），及自96年3月1
    5日起至交還經營權之日止，按月給付其所受相當於租金收
    益之損失5萬元，暨按年息5％計算之利息，亦屬無據。
五、綜上所述，上訴人依系爭委託書第4條第6款、第7款約定及
    侵權行為法律關係，先位請求被上訴人華州公司應將系爭店
    舖2/22之經營權（使用權）交還上訴人，及自96年3月15日
    起至交還經營權（使用權）之日止，按月給付上訴人5萬元
    ，暨按年息5％計算之利息；另備位請求被上訴人忠孝站前
    公司應將系爭店舖2/22之經營權（使用權）交還上訴人，及
    自96年3月15日起至交還經營權（使用權）之日止，按月給
    付上訴人5萬元，暨按年息5％計算之利息，均屬不應准許。
    原審為上訴人敗訴之判決，允無不合。上訴論旨指摘原判決
    不當，求予廢棄改判如其上訴聲明，為無理由，應予駁回。
六、兩造其餘之攻擊或防禦方法及未經援用之證據，經本院斟酌
    後，認為均不足以影響本判決之結果，自無逐一詳予論駁之
    必要，併此敘明。
七、據上論結，本件上訴為無理由，依民事訴訟法第449條第1項
    、第78條，判決如主文。
中    華    民    國    99    年    3    月     17    日
                    民事第十二庭
                        審判長法  官  陳駿璧
                              法  官  陳邦豪
                              法  官  李媛媛
正本係照原本作成。
如不服本判決，應於收受送達後20日內向本院提出上訴書狀，其
未表明上訴理由者，應於提出上訴後20日內向本院補提理由書狀
（均須按他造當事人之人數附繕本）上訴時應提出委任律師或具
有律師資格之人之委任狀；委任有律師資格者，另應附具律師資
格證書及釋明委任人與受任人有民事訴訟法第466條之1第1項但
書或第2項（詳附註）所定關係之釋明文書影本。
中    華    民    國    99    年    3     月    18    日
                              書記官  顧倪淑貞
附註：
民事訴訟法第466條之1（第1項、第2項）：
對於第二審判決上訴，上訴人應委任律師為訴訟代理人。但上訴
人或其他法定代理人具有律師資格者，不在此限。
上訴人之配偶、三親等內之血親、二親等內之姻親，或上訴人為
法人、中央或地方機關時，其所屬專任人員具有律師資格並經法
院認為適當者，亦得為第三審訴訟代理人。

司法院資訊處製作；財團法人民間司法改革基金會備份。
